【裁判字號】    89,判,956
【裁判日期】    890330
【裁判案由】    勞保
【裁判全文】
行  政  法  院  判  決                            八十九年度判字第九五六號
    原      告  乙○○
    訴訟代理人  甲○○
    被      告  勞工保險局
右當事人間因勞保事件，原告不服行政院中華民國八十八年二月五日台八八訴字第○
五三一四號再訴願決定，提起行政訴訟。本院判決如左︰
    主  文
原告之訴駁回。
    事  實
緣原告係由台北市汽車駕駛員職業工會申報加入勞工保險之被保險人，於民國八十七
年一月八日以其罹患尿毒症、兩腎功能喪失，向被告申請按勞工保險殘廢給付標準表
第四十九項第三等級發給殘廢給付。案經被告審核結果，以依行政院勞工委員會（以
下簡稱勞委會）八十六年十二月十九日台八十六勞保二字第○五三六四○號函所附會
議紀錄決議(三)依勞工保險條例施行細則第八十條規定新增慢性腎衰竭洗腎治療患者比
照「胸腹部臟器機能遺存顯著障害，終身祇能從事輕便工作者」第七等級發給給付，
乃核定發給四四○日殘癈給付，計新台幣二八一、六○○元。原告不服，申經勞工保
險監理委員會駁回其審議之申請，原告仍不服，循序提起訴願、再訴願，遞遭駁回，
遂提起本件行政訴訟。茲摘兩造訴辯意旨於次：
原告起訴意旨及補充理由略謂︰一、勞委會前述八十六年十二月十九日函釋新增「慢
性腎衰竭洗腎治療患者」核發給第七等級四四○日殘廢給付，係依據勞工保險條例施
行細則第八十條所為之解釋，其兩者之性質皆屬行政命令層次，而非法律。二、勞工
保險條例施行細則第八十條：「本條例第五十五條及勞工保險殘廢給付標準表『未規
定』之事項，『得由』中央主管機關補充規定之。」亦即勞保條例第五十五條及勞保
殘廢給付標準表「已規定」之事項，則勞委會不得另行補充規定，但勞委會前述函釋
顯然違背勞保條例施行細則之規定，應為無效。三、勞保殘廢給付標準表係屬勞保條
例第五十三條第一項之「附表二」，亦為經立法院三讀通過，總統公布施行之法律，
該表共分十個身體障害系列一六○個障害項目，其中並無適用於「慢性腎衰竭洗腎治
療患者」之項目，因此依勞保條例第五十五條：「殘廢給付依左列規定，審核辦理之
．．．六被保險人身體遺存障害，不適合殘廢給付標準表所定之各項目時，得衡量其
殘廢程度，比照同表所定之身體障害狀態，定其殘廢等級。．．．」本條、款訂定之
原因應為人體之器官繁複，各種機能之喪失無法一一於一六○項目中逐一詳列，因而
設計此條、款資為比較認殘。現勞保殘廢給付標準中既無「慢性腎衰竭洗腎治療患者
」適合之項目，自應依勞保條例第五十五條第六款規定「比照同表所定之身體障害狀
態定其殘廢等給」始為適法。四、勞保殘廢給付標準表第四十九項「膀胱機能完全喪
失者」按第三等級給付八四○日，然「腎臟」之重要性遠高於「膀胱」，洗腎患者之
腎臟已萎縮至如花生般大小，其「腎臟機能完全喪失」已為眾知，膀胱機能喪失之患
者尚能依靠掛尿袋而回復正常生活，其回診之頻率遠低於洗腎患者，但洗腎患者平均
每二天洗腎一次，每次約一個上午或下午，平均約需四小時，每次要打兩針，打得血
筋浮出，洗完之後體力虛弱，頭暉目眩，因失水而致皮乾．．．等等苦痛，如此周而
復始，其勞動力之喪失，加上時間與體力的消耗，交通費的支出，其殘廢程度比之膀
胱機能喪失者更殘數倍，按勞工保險殘廢給付標準表所訂之給付標準等級及給付日數
，依行政院六十七年十一月四日台六十七勞字第九八九三號函立法院之「審議勞工保
險條例修正草案」中，關於勞保殘廢給付標準表之修訂原則二：「以其殘廢所減損勞
動能力及生活能力之多寡評定給付等級」（見立法院秘書處七十年七月初版「法律案
專輯第四十一輯」：勞工保險條例修正案，第七頁行政院函日期及文號，第九十三頁
殘廢給付標準表修正說明二），是以當初行政院所提之殘廢等級設計原則甚明，因此
保險人於核定殘廢等級時，應本於被保險人「減損勞動能力及生活能力之多寡」作為
依據始為合法，今洗腎患者之勞動能力（每二天要去掉半天洗腎，餘一天半之工作能
力亦需折損）及生活能力（需經常支付交通費前往洗腎，及平時不能喝水）減損程度
遠較膀胱機能完全喪失者為高，豈可反而給付較低。另依「雙器官損失對單器官損失
」之比較，殘廢給付標準表第十項「雙目均失明者」給付一、○○○日，第十九項「
一目失明者」給付三六○日，兩者給付比值為二‧七八倍；第三十一項的「雙耳失聰
或重聽」給付六四○日，第三十三項的「一耳失聰或重聽」給付二二○日，兩者給付
比值為二‧九一倍，以此比值比例推算於第四十八項「喪失一側腎臟者」給付二八○
日，則「兩側腎臟機能完全喪失」的洗腎患者亦應給付七七八‧四日（280日×2.78
倍）或八一四‧八日（280日×2.91倍）才是。以上以比例推算法推算出之日數均在
給付等級第四等級七四○日之上，加之與膀胱機能完全喪失給付第三等級八四○日比
較，再依勞工保險條例第五十五條第六款比照殘廢程度認定殘廢等級的規定，洗腎患
者至少應依第三等級核給八四○日始為適法。五、綜上理由及法律依據，原處分違法
，嚴重影響被保險人權益，請依法判決撤銷原處分及一再訴願決定，被告至少應依勞
保殘廢給付標準第三等級，給付八四○日等語。
被告答辯意旨略謂︰一、勞委會八十六年十二月十九日八六勞保二字第○五三六四○
號函示略以，被保險人罹患尿毒洗腎患者同意依被告八十六年十二月五日研商「被保
險人罹患尿毒洗腎者，得否請領殘廢給付」會議記錄辦理，而該項會議決議三內容為
依勞工保險條例施行細則第八十條規定新增慢性腎衰竭洗腎患者比照「胸腹部臟器機
能遺存顯著障害，終身祇能從事輕便工作者」第七等級發給給付，是勞委會上函文中
雖未說明屬第幾等級、給付幾日，惟文中指明同意本局會議決議辦理。而該會議則決
議發給第七等級，依照勞工保險條例第五十三條附表二之殘廢等級日數，第七等級則
為四四○日，規定甚詳，毋庸置疑。二、依現行勞工保險殘廢給付標準表除脾臟、腎
臟、膀胱切除及生殖器障害明確規定給付標準外，其餘胸腹部臟器並未單獨列示給付
項目等級，而器官未切除者除有明顯永久性機能障害並影響勞動能力者外，均不予給
付。而膀胱切除係明列之給付項目，尿毒洗腎患者比照四十七項「胸腹部臟器機能遺
存顯著障害，終身祇能從事輕便工作者」給予第七等級四四○日殘廢給付，已兼顧並
保障洗腎患者之權益，自不得再援引其他已明列項目及給付日數。況被告對尿毒洗腎
患者均認定其尚能從事輕便工作並未強制其退保，嗣後可再合併加保年資及享有請領
其他保險給付之權利，謹併明。三、綜上所述，原告之訴顯無理由，請依法判決駁
回原告之訴等語。
    理  由
按「被保險人因普通傷害或罹患普通疾病，經治療終止後，如身體遺存障害，適合殘
廢給付標準表規定之項目，並經保險人自設或特約醫院診斷為永久殘廢者，得按其平
均月投保薪資，依同表規定之殘廢等級及給付標準，一次請領殘廢補助費，．．．。
被保險人領取普通傷病給付期滿，或其所患普通傷病經治療一年以上尚未痊癒，如身
體遺存障害，適合殘廢給付標準表規定之項目，並經保險人自設或特約醫院診斷為永
久不能復原者，得比照前項規定辦理。」為勞工保險條例第五十三條所規定。「本條
例第五十五條及勞工保險殘廢給付標準表未規定之事項，得由中央主管機關補充規定
之。」復為同條例施行細則第八十條所明定。又「被保險人罹患尿毒洗腎者，既經醫
學專家會議認為洗腎者實際上對腎臟之治療業已終止，並認定為殘廢，與勞工保險條
例第五十三條規定請領殘廢給付須以『治療終止』為要件相符，且為使社會保險給付
一致性，邇後罹患尿毒症洗腎患者請領殘廢給付相關問題，同意依該項會議決議辦理
。其中會議決議(三)依勞工保險條例施行細則第八十條規定新增慢性腎衰竭洗腎治療患
者比照『胸腹部臟器機能遺存顯著障害，終身祇能從事輕便工作者』第七等級發給給
付，如再併發其他器官障害時，應依綜合審定原則評定殘廢等級，惟應扣除前因尿毒
洗腎已領取之殘廢給付日數。」並經勞委會八十六年十二月十九日台八十六勞保二字
第○五三六四○號函釋在案。本件原告係由台北市汽車駕駛員職業工會申報加入勞工
保險之被保險人，於八十七年一月八日以其罹患尿毒症、兩腎功能喪失，向被告申請
按勞工保險殘廢給付標準表第四十九項第三等級發給殘廢給付。案經被告審核結果，
按慢性腎衰竭洗腎治療患者比照「胸腹部臟器機能遺存顯者障害，終身祇能從事輕便
工作者」第七等級發給給付，核定發給四四○日殘廢給付，原告不服，申經勞工保險
監理委員會審議結果，以原告因腎臟衰竭，長期接受洗腎治療，被告依勞委會八十六
年十二月十九日台八十六勞保二字第○五三六四○號函釋，比照勞工保險殘廢給付標
準表第四十七項「胸腹部臟器機能遺存顯著障害，終身祇能從事輕便工作者」第七等
級按四四○日給付，並無不當。又上開勞委會函釋意旨，係指社會保險給付與否應為
一致性，非以給付金額應為一致性，況公務人員保險與勞工保險之適用對象與法令依
據有別，給付標準亦異，因此相同殘廢項目，公務人員保險與勞工保險之給付互有高
低（例如膀胱機能完全喪失者，勞工保險給付八四○日，公務人員保險僅核付四五○
日），自不得援引比照發給給付。至所稱勞工保險條例第五十五條第六款規定之法律
位階較同法施行細則第八十條規定為高，應依勞工保險條例第五十五條第六款規定，
比照勞工保險殘廢給付標準表所定之身體障害狀態，定其殘廢等級云云，以勞工保險
條例第五十五條第六款規定所稱殘廢等級係指勞工保險條例第五十三條第一項附表二
之殘廢給付標準表規定之等級，非可任意斟酌而定等級，所稱係屬誤解，爰未准變更
。核與首揭法令規定及函釋意旨並無不合，一再訴願決定遞予維持，亦無違誤。原告
雖起訴主張如事實欄所載。然查，依現行勞工保險殘廢給付標準表除脾臟、腎臟、膀
胱切除及生殖器障害明確規定給付標準外，其餘胸腹部臟器並未單獨列示給付項目等
級，而器官未切除者，除有明顯永久性機能障害並影響勞動能力者外，均不予給付。
則勞委會八十六年十二月十九日台八十六勞保二字第○五三六四○號函釋罹患尿毒症
洗腎患者請領殘廢給付相關問題，同意依被告八十六年十二月五日研商會議決議辦理
。即依勞工保險條例施行細則第八十條規定新增慢性腎衰竭洗腎治療患者比照「胸腹
部臟器機能遺存顯著障害，終身祇能從事輕便工作者」第七等級發給給付。其性質即
屬於依勞工保險條例施行細則第八十條：「本條例第五十五條及勞工保險殘廢給付標
準表『未規定』之事項，『得由』中央主管機關補充規定之。」所為之補充規定，要
難認為無效。況查該函釋所稱「社會保險給付一致性」係指給付與否之一致性，非謂
給付金額一致性，因勞工保險與公務人員保險係屬兩種不同保險體系，其保險財務各
自獨立，且立法依據、保險對象及保險給付各異，給付標準自有不同。而被告召開就
被保險人罹患尿毒洗腎者，得否請領保險給付之研商會議時，與會醫學專家認為洗腎
患者於接受洗腎治療後，多能再回復工作能力繼續從事輕便工作，始據此作成洗腎患
者比照勞工保險殘廢給付標準表第四十七項「胸腹部臟器機能遺存顯著障害，終身祇
能從事輕便工作者」第七等級發給給付。且被告就被保險人罹患尿毒洗腎患者均認定
其尚能從事輕便工作並未強制其退保，嗣後可再合併加保年資及享有請領其他保險給
付之權利。是勞委會上開函釋業已衡量被保險人罹患尿毒洗腎者其殘廢程度定其殘廢
等級，與勞工保險條例第五十五條第六款規定亦無違背。是原告所稱膀胱機能完全喪
失屬第三等級八四○日，而腎臟之重要性遠高於膀胱，至少應發給第三等級八四○日
乙節，尚無可採。綜上所述，原處分及審議決定於法並無不合，一再訴願決定遞予維
持，均無違誤，原告起訴意旨，核無理由，應予駁回。
據上論結，本件原告之訴為無理由，爰依行政訴訟法第二十六條後段，判決如主文。
中    華    民    國     八十九      年      三      月      三十       日
                    行 政 法 院 第 二 庭
                                審 判 長 評  事      陳  石  獅
                                         評  事      彭  鳳  至
                                         評  事      黃  合  文
                                         評  事      林  茂  權
                                         評  事      王  立  杰
右  正  本  證  明  與  原  本  無  異
                                         法院書記官  蘇  金  全
中    華    民    國     八十九      年      三      月     三十一      日


司法院資訊處製作；財團法人民間司法改革基金會備份。
